【裁判字號】    89,自,563
【裁判日期】    900129
【裁判案由】    偽造文書等
【裁判全文】
臺灣臺北地方法院刑事判決                          八十九年度自字第五六三號
    自  訴  人  辛○○
    被      告  甲○○○股份有限公司
    法定代理人  丁○○
    被      告  丙○○
                乙○○
                己○○
                戊○○
                庚○○
右列被告因偽造文書等案件，經自訴人提起自訴，本院判決如左：
    主  文
甲○○○股份有限公司自訴不受理。
丙○○、乙○○、己○○、戊○○免訴。
庚○○自訴不受理。
    理  由
甲、自訴意旨如附件自訴狀影本所載（如附件）。
乙、被告丙○○、乙○○、己○○及戊○○部分：
一、按案件時效已完成者，應諭知免訴之判決，又刑事訴訟法第三百零二條至第三百
    零四條之判決，得不經言詞辯論為之，此項規定於自訴程序亦準用之，刑事訴訟
    法第三百四十三條、第三百零二條第二款、第三百零七條分別定有明文。
二、查本件自訴人辛○○自訴：被告丙○○於民國五十一年間擔任甲○○○股份有
    限公司（下稱中油公司）臺灣營業處銷售組長時，貶抑自訴人撰陳之「為防制免
    徵捐、費，油料被套購建議書」，圖利他人；五十四年十二月二十八日中油公
    司總經理即被告乙○○批示自訴人之請願書，交秘書即被告己○○發文，以「調
    職」之合法行政作為，陰謀打壓自訴人之非法行政作為；被告即中油公司臺灣
    營業總處長戊○○於七十四年九月二十七日簽發公函，認為自訴人就「為免徵捐
    、費，油料被套購虛構建議」乙案，尚難列為優良事蹟；因認被告丙○○於五十
    一年間、被告乙○○、己○○於五十四年間、被告戊○○於七十四年間，均隱匿
    罪行證據，蓄意偽造文書，使用中油公司高階主管霸權，掩飾中油公司曲解法令
    圖利他人罪行，涉犯刑法第一百六十五條湮滅刑事證據罪及同法第二百十三條之
    公務員登載不實罪。
三、自訴人所指被告丙○○、乙○○、己○○及戊○○等人之犯罪時間，皆在七十四
    年以前，而自訴人指訴被告丙○○、乙○○、己○○及戊○○所犯上開刑法第二
    百十三條之偽造文書罪其法定最重本刑為一年以上七年以下有期徒刑，另所犯刑
    法湮滅刑事證據罪之法定最重本刑為二年以下有期徒刑、拘役或五百元以下罰金
    ，依照刑法第八十條第一項第一款、第三款規定，其追訴期間分別為十年、五年
    ，自訴人遲於八十九年六月十九日始向本院提出自訴，已逾追訴權時效，故被告
    丙○○、乙○○、己○○及戊○○部分，應依刑事訴訟法第三百四十三條、第三
    百零二條第二款諭知免訴之判決。
丙、被告庚○○部分：
一、按刑事訴訟法第三百十九條第一項所定之犯罪之被害人以直接被害人為限。而犯
    罪事實之一部得提起自訴者，他部雖不得自訴亦以得提起自訴論，但不得提起自
    訴部分係較重之罪者，不在此限，復經刑事訴訟法第三百十九條第二項載有明文
    。另「刑法上公務員圖利罪，其所保護之法益，為公務員對於國家之忠信規律及
    國家之利益，縱其犯罪結果，於私人權益不無影響，但其直接被害者仍為國家法
    益，而非私人權益，雖因被告之行為致上訴人受有損害，亦屬間接之被害，而非
    直接被害，依照上開說明，即不得提起自訴」，併經最高法院七十年台上字第一
    七九九號判例著有明文。此外，不得提起自訴而提起者，應諭知不受理之判決，
    並得不經言詞辯論為之，此觀刑事訴訟法第三百三十四條、第三百零七條規定自
    明。
二、自訴意旨復以：八十五年六月六日中油公司臺灣營業總處長即被告庚○○就自訴
    人向經濟部國營事業委員會陳訴中油公司前於五十年間縱容套購免徵防衛捐、燃
    料使用費、油料，以圖利他人乙事，發文函覆稱：「‧‧‧所發生各種問題曾先
    後向有關部會報告」，又謂：「經查當時是否正式行文有關部會之公文，因年代
    久遠、無從查考」云云，因認被告庚○○於八十五年間，隱匿罪行證據，蓄意偽
    造文書，使用中油公司高階主管霸權，掩飾中油公司曲解法令圖利他人罪行，是
    依自訴意旨，被告庚○○所涉犯刑法第一百六十五條湮滅刑事證據罪及同法第二
    百十三條之公務員登載不實罪，其目的在於圖利他人，則被告所涉上開罪名與圖
    利罪有裁判上一罪之牽連關係。茲觀諸前開自訴人對被告庚○○提起自訴之罪名
    間，最重者，係前述刑法第一百三十一條之圖利罪嫌，顯屬侵害國家法益之罪，
    則參考前揭論述，自訴人就被告所涉嫌圖利部分，既非屬直接被害人，非得提起
    自訴，其餘部分，依刑事訴訟法第三百十九條第二項但書規定，亦不得提起，故
    自訴人應不得提起本件自訴。因此依照上開說明，就被告庚○○部分爰不經言詞
    辯論，逕為不受理之判決。
丁、被告中油公司部分：
一、按法人為刑事被告，除有明文規定外，在實體上不認其有犯罪能力，在程序上不
    認其有當事人能力，故以法人為被告而起訴，即屬違背規定，應為不受理之判決
    ，最高法院五十四年台上字第一八九四號著有判例。
二、本件被告中油公司為公司組織之法人，並非自然人，而自訴人所訴上開犯罪行為
    ，法律上又無對於法人處罰之特別規定，在程序法上自亦無當事人能力，自訴人
    對之提起自訴，即有未合，依上開說明，爰不經言詞辯論，逕為不受理之判決。
據上論結，應依刑事訴訟法第三百四十三條、第三百三十四條、第三百零三條第一款
、第三百零二條第二款、第三百零七條，判決如主文。
中      華      民      國    九十      年      一      月    二十九    日
                                      臺灣臺北地方法院刑事第八庭
                                          法  官  胡宏文
右正本證明與原本無異。
如不服本判決，應於判決送達後十日內，向本院提出上訴狀。
                                          書記官  劉穗筠
中      華      民      國    九十      年      一      月     三十   日


司法院資訊處製作；財團法人民間司法改革基金會備份。
